臺灣雲林地方法院民事判決　　　　　　　100年度簡上字第5號
上　訴　人　孔令尹
訴訟代理人　施裕琛　律師
　　　　　　許蓓瑜
被　上訴人　楊寬永
訴訟代理人　楊淑文
上列當事人間請求拆屋還地事件，上訴人對於民國99年12月8 日
本院虎尾簡易庭99年度虎簡字第52號第一審判決提起上訴，本院
合議庭於100 年8 月2 日言詞辯論終結，判決如下：
    主      文
上訴駁回。
第二審訴訟費用由上訴人負擔。
    事實及理由
一、上訴人方面：
    除引用原審陳述及舉證外，並補述上訴理由如下：
  (一)本件無民法第425 條之適用：
    民法第425 條之立法目的係在保護弱勢之承租人，為債權物
    權化之特殊情形，並以占有為公示外觀，使租賃物之受讓人
    得以預見，避免法之突襲，以維法之安定性。因伊之前手（
    即楊周格）與被上訴人為夫妻，是伊於民國98年3 月19日向
    鈞院民事執行處承受楊周格所有坐落雲林縣虎尾鎮○○○段
    3892－1 地號土地（下稱系爭土地）時，一般人實無從查知
    被上訴人與楊周格間就系爭土地成立何種使用關係，故本件
    如有民法第425 條買賣不破租賃規定之適用，對於第三人之
    保障將有所不足，有違債權物權化之公示原則，被上訴人利
    用迂迴方法達到使用系爭土地目的，為法所不許。
  (二)「推定」並無擬制「視為」之法律效果，經推定之事實有相
    反證據足以推翻，即顯非事實，自不得再以推定之事實作為
    判決之基礎：
    1.被上訴人與伊前手楊周格就系爭土地僅成立使用借貸關係
      等情，業經被上訴人於原審中所自承：「（問：系爭土地
      移轉給楊周格後，楊周格有向你收取使用土地之代價嗎？
      ）沒有」在卷（見原審99年10月8 日言詞辯論筆錄），則
      民法第425 條之1 有關渠等間有租賃關係之推定，自為前
      開自認內容所推翻，不得再執推定之事實為判決之基礎。
    2.楊周格出具予訴外人台灣土地銀行之切結書載明：「絕不
      出租系爭土地」，顯見被上訴人與楊周格間就系爭土地並
      不存在租賃契約。
  (三)伊訴請被上訴人拆除系爭土地上之房屋並無權利濫用或違背
    誠實信用原則：
    1.系爭土地與房屋所有權分離，係被上訴人自己行為所造成
      ，且顯可預見系爭土地後續被拍賣之不利益，且其自恃系
      爭土地上有建物存在，將無人敢應買，藉以妨礙債權人之
      受償。
    2.拍賣公告上所謂「不點交」，僅指於該次強制執行程序中
      不執行交付，須由拍定人依法再行取得執行名義而已，詎
      伊欲起訴取得執行名義之際，原審卻以「伊已知不點交，
      應承受其不利益」為由，駁回伊之請求，除有邏輯上循環
      謬誤外，更妨害伊之權利。
    3.伊承買系爭土地之際，判斷被上訴人與楊周格間僅為使用
      借貸關係，伊將來不受借貸關係之拘束，依法並無違誤，
      自無權利濫用或違背誠信原則。
    4.系爭土地上之房屋自65年興建迄今已有35年，而依稅籍資
      料記載該建物折舊年數為34年，顯見殘值有限，詎被上訴
      人竟提出高達新台幣310 萬元之和解補償費，亦顯惡意。
  (四)聲明：原判決廢棄。被上訴人應將系爭土地上，如原審判決
    附圖（即雲林縣虎尾地政事務所99年3 月8 日土地複丈成果
    圖）所示編號A 部分磚造瓦頂平房面積237 平方公尺，編號
    B 部分鐵皮棚架面積59平方公尺、編號C 部分圍牆拆除，並
    將上揭地上物占用系爭土地部分返還上訴人。
二、被上訴人方面：
    除引用原審陳述及舉證外，並補述答辯理由如下：
  (一)伊與楊周格一直同財共居在系爭土地上之房屋內，因彼此間
    已有相互使用或利用對方財產之情事，且本件既有法定租賃
    關係，尚難謂伊占用系爭土地全無對價，上訴人指稱伊與楊
    周格間並無租金之對價云云，自有未洽。
  (二)其次，土地與房屋為各別之不動產，各得為單獨之交易標的
    ，且現今社會一般人重視住居品質，有時房屋價值高於土地
    價值甚鉅，基於維護社會經濟需求，俾免房屋遭受拆除而損
    及社會經濟利益，應認有「類推適用」法定租賃權必要，否
    則僅因土地及房屋所有人不同，而作不同處理，恐非立法旨
    意。再者，執行法院之拍賣，其性質屬於買賣之一種，依強
    制執行拍賣取得之土地，應與一般受讓人無異。租賃雖與使
    用借貸之法律性質不同，惟同意建屋之使用借貸關係，應有
    別於一般使用借貸，即依使用借貸建屋情形，有其使用房屋
    至一定期間之目的性，且房屋建造於土地上，一般人均得知
    悉，買受人不致受到不知之不測風險，其既知購買之土地上
    有房屋存在，而仍願購買土地，自應承擔一段時間不能使用
    土地之風險。再就房屋所有人言，其既經原土地所有人同意
    而建屋使用，其對同意使用土地之前手既非無權占有，此項
    使用借貸法律關係，應得以之對抗明知土地有房屋之轉得人
    ，方屬合理。查，系爭土地與其上建物原本同屬伊一人所有
    ，因受限於當時農地無法分割，故於86年1 月23日伊只得將
    系爭土地移轉登記予楊周格，而致土地與房屋異其所有人。
    此外，65年間伊在系爭土地上興建房屋後，伊與家人即一直
    居住使用迄今，該房屋目前仍堪居住使用，又該房屋面臨道
    路，對外交通尚稱便利，可見該房屋仍具有相當經濟價值，
    有保護之必要，且上訴人亦住居在系爭土地附近，是上訴人
    於97年間承受訴外人新利資產管理股份有限公司對楊周格之
    債權時，應已先自為評估，決定是否以債權人身分承受系爭
    土地，故上訴人取得系爭土地應受原有利用關係拘束，對上
    訴人並未造成不測之危害。
  (三)又按權利之行使，不得違反公共利益，或以損害他人為主要
    目的。行使權利，履行義務，應依誠實及信用方法，民法第
    148 條定有明文。而不動產之使用借貸等債之關係，固僅於
    當事人間有其效力，因該債之關係而占有不動產之人（債權
    人），不得執以對抗未繼受該法律關係之第三人，是受讓該
    不動產之第三人行使物上請求權，請求占有人返還所有物，
    於通常情形，固應認係權利之正當行使，但受讓人若明知占
    有人係基於與債務人間之債之關係而占有該不動產，非屬無
    權占有，惟為使占有人無從基於債之關係為抗辯，脫免債務
    人容忍占有之義務而受讓該不動產者，其取得所有權之目的
    ，顯在妨害有權占有人之占有，其行使物上請求權，自應認
    係以損害他人為主要目的，而為法所不許（最高法院98年度
    台上字第1319號民事判決意旨參照）。查，上訴人於98年間
    以債權人身分承受系爭土地時，即已明知伊之房屋持續占用
    系爭土地之事實，上訴人顯不自為避免該風險，而伊因受限
    於個人資力，無法避免與上訴人產生法益衝突，職是，上訴
    人明知如此，猶再為請求拆屋還地，自有違誠信原則及權利
    濫用情事。
  (四)聲明：求為判決如主文所示。
三、得心證之理由：
    除引用第一審判決理由所載外，並認本件之爭點厥為被上訴
    人於民法第425 條之1 增訂施行前之86年1 月23日將系爭土
    地所有權移轉登記予訴外人楊周格時，致系爭土地與其上房
    屋不屬同一人所有，是否推定渠等間有租賃關係？如是，嗣
    後上訴人於98年5 月27日經拍賣程序取得系爭土地所有權，
    是否應繼受渠等間之租賃關係？茲敘述如下：
  (一)按最高法院48年度台上字第1457號判例謂：「土地與房屋為
    各別之不動產，各得單獨為交易之標的，且房屋性質上不能
    與土地使用權分離而存在，亦即使用房屋必須使用該房屋之
    地基，故土地及房屋同屬一人，而將土地及房屋分開同時或
    先後出賣，其間雖無地上權設定，然除有特別情事，可解釋
    為當事人之真意，限於賣屋而無基地之使用外，均應推斷土
    地承買人默許房屋承買人繼續使用土地」，最高法院73年度
    第5 次民事庭會議決議謂：「土地與房屋同屬一人，而將土
    地及房屋分開同時或先後出賣時，依本院48年台上字第1457
    號判例，應推斷土地承買人默許房屋承買人繼續使用土地，
    參照該判例之原判決全部裁判意旨，係認為使用土地之房屋
    所有人對土地所有人應支付相當之代價，則其法律關係之性
    質，當屬租賃。至其租金數額，如當事人間不能協議決定，
    當可訴請法院裁判。其因再轉讓而承受土地所有權之人，應
    有民法第425 條之適用，其再因轉讓而繼受房屋所有權之人
    ，則除有反對之特約外，應推斷土地所有人對之默許其繼續
    承租，故不問其後為轉讓土地或轉讓房屋，其土地所有權之
    承受人對房屋所有人或房屋所有權之承受人對土地所有人，
    均繼續其原來之法律關係」，上開最高法院判例意旨，已增
    列為民法第425 條之1 內容，於88年4 月21日由總統令增訂
    公布，並經民法債編施行法明定自89年5 月5 日施行，該新
    增條文規定雖未經民法債編施行法明定具有溯及效力，惟發
    生於上開增訂法條生效施行前之房屋及土地轉讓事實，倘與
    上開實務見解內容相符，仍得援用上開實務見解及法理（最
    高法院92年度台上字第487 號、95年度台上字第169 號判決
    意旨參照）。尋繹其規範之本旨，乃側重於房屋所有權與基
    地利用權一體化之體現，並基於房屋既得使用權保護原則之
    考量，進一步肯認基地使用權不因基地物權之嗣後變動而受
    影響，藉以調和土地與建物之利用關係，庶符社會正義之要
    求。
  (二)經查，系爭土地及其上門牌雲林縣虎尾鎮中溪里中溪22之6
    號建物本為被上訴人一人所有，86年1 月23日被上訴人僅將
    系爭土地以贈與為由，移轉登記予訴外人即其妻楊周格等情
    ，向為兩造所不爭執，並有被上訴人提出之臺灣電力公司用
    電證明、實施都市計畫以外地區自用農舍建造執照申請書、
    切結書、無房屋證明申請書、實施都市計畫以外地區自用農
    舍使用執照申請書、雲林縣政府建設局實施都市計畫以外地
    區自用農舍使用執照（均影本）及上訴人提出之臺灣省雲林
    縣土地登記簿謄本暨土地異動索引表等件在卷【見原審卷(一)
    第58－67、76－86頁】可稽。其次，系爭土地上門牌雲林縣
    虎尾鎮中溪里中溪22之6 號建物，目前仍為被上訴人及其家
    人居住使用中，業經原審法官到場履勘屬實，並有現場照片
    17幀在卷【見原審卷(一)第21－23頁、原審卷(二)第24－29頁】
    可考，足徵上揭建物仍甚堅固堪可使用至明。上訴人主張本
    件無民法第425 條之1 之適用，固可採信，然系爭土地及其
    上建物因轉讓而異其所有人之事實，既與上揭實務見解內容
    相符，本院仍得援用上開實務見解及法理，為裁判之依據。
    職是，被上訴人辯稱：系爭土地及其上門牌雲林縣虎尾鎮中
    溪里中溪22之6 號建物本為伊一人所有，86年1 月23日伊將
    系爭土地移轉登記予楊周格，直至98年6 月12日系爭土地因
    拍賣再次移轉登記予上訴人之前，楊周格均一直默許伊所有
    上揭建物占用系爭土地，因之，在上揭建物得使用期限內，
    依前開實務見解，自應推斷伊與系爭土地所有人間存有租賃
    關係等情，應堪可採。
  (三)至上訴人雖又主張：被上訴人在原審自承從未支付使用系爭
    土地代價予楊周格，故被上訴人與楊周格間就系爭土地僅成
    立使用借貸關係，自難再推定被上訴人與楊周格就系爭土地
    成立租賃關係云云，並提出楊周格所出具予訴外人臺灣土地
    銀行之切結書、承諾書（均影本）各1 份在卷（見本案卷第
    68、69頁）為佐。惟按僅將土地或僅將房屋所有權讓與他人
    ，或將土地及房屋同時或先後讓與相異之人時，實務上見解
    ，除有特別約定外，應推斷土地受讓人默許房屋受讓人繼續
    使用土地，但應支付相當代價，故其法律關係之性質，當屬
    租賃（民法第425 條之1 立法理由參照）。經查，本件被上
    訴人於86年1 月23日將系爭土地以贈與為由，移轉登記予訴
    外人楊周格，致系爭土地與其上房屋異其所有人時，楊周格
    與被上訴人就系爭土地與其上房屋利用關係，曾否成立使用
    借貸特約，上訴人就此並未舉證以明。其次，被上訴人縱自
    承未曾支付使用系爭土地代價予楊周格，但此或係楊周格基
    於夫妻情誼，或係基於其他原委，未向被上訴人催討而已，
    尚難據此即遽予推論渠等就系爭土地業已成立使用借貸關係
    。再者，楊周格雖曾於87年8 月1 日以系爭土地設定抵押權
    為擔保向訴外人臺灣土地銀行辦理借款，且承諾在借款未清
    償前絕不出租系爭土地乙節，固有上訴人提出之系爭土地登
    記簿謄本【見原審卷(一)第85頁】及前揭切結書可稽。但查，
    楊周格取得系爭土地所有權（86年1 月23日），距其以系爭
    土地為擔保並出具切結書予臺灣土地銀行辦理借款（87年8
    月1 日），兩者相隔已有1 年7 月餘，則在此1 年7 月餘期
    間內，系爭土地與其上房屋既已異其所有人，則參照最高法
    院48年度台上字第1457號判例之原判決全部裁判意旨，應推
    斷土地所有人默許房屋所有人繼續使用土地，而使用土地之
    房屋所有人對土地所有人應支付相當之代價，其法律關係之
    性質，當屬租賃。承此，被上訴人與楊周格間就系爭土地原
    來之法律關係，自難因楊周格嗣後對臺灣土地銀行片面承諾
    不將系爭土地出租而當然發生改變至灼。職是，上訴人前揭
    主張，並不足採。
  (四)綜上所述，被上訴人就其所有門牌雲林縣虎尾鎮中溪里中溪
    22之6 號建物占用系爭土地如原判決附圖編號A 、B 、C 所
    示之範圍，推斷與上訴人間存有租賃關係，則上訴人依民法
    第767 條之規定，訴請被上訴人應將前揭建物拆除，並將該
    建物所占用土地部分返還，為無理由，不應准許。原審為上
    訴人敗訴之判決，並駁回其假執行之聲請，尚無不合。上訴
    意旨猶仍指摘原判決不當，求予廢棄改判，為無理由，應予
    駁回。
四、本件事證已臻明確，兩造其餘攻擊、防禦方法及舉證，經審
    酌均與判決結果不生影響，爰不一一論述，併此敘明。
五、據上論結，本件上訴為無理由，依民事訴訟法第436 條之1
    第3 項、第449 條第1 項、第78條，判決如主文。
中    華    民    國  100     年    8     月    16    日
                  民事第一庭  審判長法  官  邱瑞裕
                                    法  官  冷明珍
                                    法  官  蔣得忠
以上正本係照原本作成。
本判決不得上訴。
中    華    民    國   100    年    8     月    16    日
                                    書記官  楊淳詒